---
title: "Suavizado de Curvas"
author: "Julio Waissman Vilanova"
---

```{r setup, include=FALSE}
knitr::opts_chunk$set(echo = TRUE)
```

## Introducción

Este es un documento en el cual vamos a revisar los diferentes métodos de 
suavizado de series de tiempo. Para esto, vamos a usar los datos recolectados y
mantenidos por [Luis Armando Moreno](http://www.luisarmandomoreno.com), los cuales se pueden descargar directamente desde el [proyecto de *github* del tablero COVID que mantiene](https://github.com/dogomoreno/Covid19-Sonora-Municipios), los cuales se pueden accesar directamente en [este link](https://raw.githubusercontent.com/dogomoreno/Covid19-Sonora-Municipios/master/Bases/Casosdiarios.csv).

```{r datos, echo=FALSE}

library("tidyverse")
library("plotly")

download.file(
  "https://raw.githubusercontent.com/dogomoreno/Covid19-Sonora-Municipios/master/Bases/Casosdiarios.csv",
  destfile = "Casosdiarios.csv"
)

confirmados <- read.csv("Casosdiarios.csv") %>%
  select(Fecha, CASOS) %>%
  mutate(Fecha=as.Date(Fecha)) %>%
  group_by(Fecha) %>%
  summarise(CASOS=sum(CASOS)) %>%
  mutate(CASOS = CASOS - lag(CASOS))

plot_ly(
  data = confirmados,
  x = ~Fecha,
  y = ~CASOS
)

```


## Medias moviles

```{r medias.moviles}
confirmados <- confirmados %>%
  mutate(
    ma.3 = zoo::rollmean(CASOS, 3, align = "center", fill = NA),
    ma.7 = zoo::rollmean(CASOS, 7, align = "center", fill = NA),
    ma.14 = zoo::rollmean(CASOS, 14, align = "center", fill = NA)
  )

plot_ly(
  data = confirmados, x = ~Fecha
) %>%
  add_trace(
    y = ~CASOS, 
    name = 'Reales', mode = 'markers'
  ) %>%
  add_trace(
    y = ~ma.3, 
    name = 'MA 3 días', mode = 'lines'
  ) %>%
  add_trace(
    y = ~ma.7, 
    name = 'MA 7 días', mode = 'lines'
  ) %>%
  add_trace(
    y = ~ma.14, 
    name = 'MA 14 días', mode = 'lines'
  )
```

## Medianas moviles

```{r medianas.moviles}
confirmados <- confirmados %>%
  mutate(
    mm.3 = zoo::rollmedian(CASOS, 3, align = "center", fill = NA),
    mm.7 = zoo::rollmedian(CASOS, 7, align = "center", fill = NA),
    mm.14 = zoo::rollmedian(CASOS, 14, align = "center", fill = NA)
  )

plot_ly(
  data = confirmados, x = ~Fecha
) %>%
  add_trace(
    y = ~CASOS, 
    name = 'Reales', mode = 'markers'
  ) %>%
  add_trace(
    y = ~mm.3, 
    name = 'MM 3 días', mode = 'lines'
  ) %>%
  add_trace(
    y = ~mm.7, 
    name = 'MM 7 días', mode = 'lines'
  ) %>%
  add_trace(
    y = ~mm.14, 
    name = 'MM 14 días', mode = 'lines'
  )
```

# Suavizado LOWESS

```{r}

confirmados <- confirmados %>%
  mutate(
    lowess.5 = lowess(CASOS, f= 1/5)$y,
    lowess.10 = lowess(CASOS, f=1/10)$y,
    lowess.20 = lowess(CASOS, f=1/20)$y
  )


plot_ly(
  data = confirmados, x = ~Fecha
) %>%
  add_trace(
    y = ~CASOS, 
    name = 'Reales', mode = 'markers'
  ) %>%
  add_trace(
    y = ~lowess.5, 
    name = 'LOWESS 1/5', mode = 'lines'
  ) %>%
  add_trace(
    y = ~lowess.10, 
    name = 'LOWESS 1/10', mode = 'lines'
  ) %>%
  add_trace(
    y = ~lowess.20, 
    name = 'LOWESS 1/20', mode = 'lines'
  )

```

